【裁判字號】    99,簡,22
【裁判日期】    990831
【裁判案由】    回復原狀
【裁判全文】
臺灣臺中地方法院民事判決  99年度簡字第22號
原      告  致富商學院管理委員會
法定代理人  丙○○
訴訟代理人  戊○○
            黃呈利律師
複代理人    丁○○
被      告  乙○○
訴訟代理人  甲○○
上列當事人間回復原狀事件，本院於民國99年8月17日言詞辯論
終結，判決如下：
    主      文
被告應將坐落台中縣沙鹿鎮○○○段北勢坑小段三四六─二地號
土地上如附圖所示編號Ａ部分，面積二平方公尺之階梯、Ｃ部分
，面積０．二平方公尺之圍牆拆除，並將上開土地連同如附圖所
示編號Ｂ部分，面積七平方公尺之走道之土地，均返還予全體區
分所有權人。
訴訟費用由被告負擔。
本判決得假執行；但被告如以新台幣捌萬伍仟柒佰壹拾陸元預供
擔保，得免為假執行。
    事實及理由
一、按訴狀送達後，原告不得將原訴變更或追加他訴。但有下列
    各款情形之一者，不在此限：一、被告同意者。三、擴張或
    減縮應受判決事項之聲明者。七、不甚礙被告之防禦及訴訟
    之終結者。被告於訴之變更或追加無異議，而為本案之言詞
    辯論者，視為同意變更或追加；不變更訴訟標的，而補充或
    更正事實上或法律上之陳述者，非為訴之變更或追加，民事
    訴訟法第255條第1項第1、3、7款、第2項及第256條分別定
    有明文。原告起訴時，就其訴訟標的及應受判決事項之聲明
    ，原未記載明確，嗣於民國99年6月1日言詞辯論期日陳明其
    訴訟標的為民法第767條、第821條之規定，聲明為：被告應
    將坐落台中縣沙鹿鎮○○○段北勢坑小段346─2地號全體區
    分所有權人共有土地上如實際測量位置、面積所示之圍牆拆
    除，並將占用部分返還予全體區分所有權人，核屬補充及更
    正事實上及法律上之陳述。再原告並因測量結果，於99年8
    月17日言詞辯論期日，仍本於民法第767條、第821條之規定
    ，原具狀聲明求為：「(一)被告應將坐落台中縣沙鹿鎮○○○
    段北勢坑小段346─2地號土地上如附圖所示編號Ａ部分，面
    積2平方公尺之階梯、Ｃ部分，面積0．2平方公尺之圍牆拆
    除，並將各該部分土地及樓地板交還原告；(二)被告應將前項
    土地上門牌號碼台中縣沙鹿鎮○○路紅竹巷128之23號建物
    及同巷128之2號建物間如附圖所示編號Ｂ部分，面積7平方
    公尺之建物樓地板交還原告，並應將上開Ｂ部分所示建物之
    東西兩側屋內牆面砌起，且不得在Ｂ部分之樓地板上占有使
    用或設置妨害通行之障礙物」之判決，後聲明求為：「被告
    應將坐落台中縣沙鹿鎮○○○段北勢坑小段346─2地號土地
    上如附圖所示編號Ａ部分，面積2平方公尺之階梯、Ｃ部分
    ，面積0.2平方公尺之圍牆拆除，並將上開土地連同如附圖
    所示編號Ｂ部分，面積7平方公尺之走道之土地，均返還予
    全體區分所有權人」之判決。就面積部分，核屬補充事實上
    之陳述。餘核為減縮應受判決事項之聲明，亦不甚礙被告之
    防禦及訴訟之終結，被告並就該減縮無異議，而為本案之言
    詞辯論，亦視為同意。核與民事訴訟法第255條第1項第1、3
    、7款、第2項及第256條之規定相符，均應准許。而按關於
    財產權之訴訟，其標的之金額或價額在新台幣(下同)50萬元
    以下者，適用本章所定之簡易程序；又訴訟標的之價額，由
    法院核定。核定訴訟標的之價額，以起訴時之交易價額為準
    ，民事訴訟法第427條第1項、第77條之1第1項、第2項前段
    分別定有明文。本件原告依民法第767條、第821條規定之共
    有人所有物返還請求權，請求被告拆除地上物，並返還土地
    。原告請求返還土地，依其請求之土地面積乘以該土地之公
    告現值計算其價額，即為85,716元｛計算式：9,317元／平
    方公尺×9.2平方公尺＝85,716元(元以下四捨五入)｝，有
    原告提出之土地登記謄本在卷可憑。是本件標的之價額即在
    50萬元以下，依民事訴訟法第427條第1項之規定，即應適用
    簡易程序，合均先敘明。
二、原告主張：坐落臺中縣沙鹿鎮○○○段北勢坑小段346─2地
    號土地為原告公寓大廈區分所有權人共有，被告為原告公寓
    大廈之區分所有權人，其所有編號B102、B123套房(原門牌
    號碼為台中縣沙鹿鎮○○路紅竹巷128-2、128-23號建物)為
    其專有部分。被告未經合法變更建物設計，擅自將兩套房面
    臨走廊通道之牆面打掉，使兩套房結合成一空間，擺置自助
    洗衣機作為營業場所使用，並占用部分走廊通道，以致影響
    住戶通行且妨礙逃生。又被告為開設該自助洗衣店，另行變
    更套房出入口，並於門外設置階梯，階梯因此占用原屬住戶
    共用部分。爰依民法第767條、第821條規定，訴請被告將建
    物回復原狀，並將占用之走廊及共用空間返還予全體區分所
    有權人。並聲明：(一)被告應將坐落台中縣沙鹿鎮○○○段北
    勢坑小段346─2地號土地上如附圖所示編號Ａ部分，面積2
    平方公尺之階梯、Ｃ部分，面積0.2平方公尺之圍牆拆除，
    並將上開土地連同如附圖所示編號Ｂ部分，面積7平方公尺
    之走道之土地，均返還予全體區分所有權人；(二)願供擔保，
    請准宣告假執行。
三、被告抗辯：原告所提之走廊通道本身即非逃生之方向，走道
    末端係放置一大水塔與抽水機，反而距此一公尺處轉90度方
    向，逃生樓梯口卻被管委會拿來放置洗、烘衣機營利，若此
    處發生機具起火之火警，可能導致嚴重傷亡。此走廊通道基
    本上僅有被告之套房會使用，其他住戶並不會在此走動，而
    走道增設之牆面係為隔音並防止他棟人員出入B棟。至於占
    用機車車位之部分，係因一樓樓面高於地面約70-80公分，
    不得不增設此階梯，階梯設於A棟及B棟連接之小轉角，實際
    上無法劃設停車位，縱強行劃位亦無法使用，且被告在該社
    區亦有4個機車停車位可用，商請原告將被告之4個機車停車
    位設置於該處。並聲明：(一)原告之訴駁回；(二)如受不利判決
    ，願供擔保請准宣告免假執行。
四、兩造不爭執之事項
(一)坐落臺中縣沙鹿鎮○○○段北勢坑小段346─2地號土地，為
    原告公寓大廈區分所有權人共有。
(二)被告為原告公寓大廈之區分所有權人，其所有編號B102、B1
    23套房((原門牌號碼為台中縣沙鹿鎮○○路紅竹巷128-2、1
    28-23號建物)為其專有部分。
(三)按台中縣政府民國95年工建管使623號使用執造檢附之建物
    設計圖所示，被告所有2套房中間留有一走廊通道，此部分
    係屬公用部分。
(四)原告曾於98年5月9日召開98年區分所有權人會議，決議請求
    被告拆除走道及隔牆等。
五、得心證之理由：
    本件兩造厥有爭執者，為被告應否將建物回復原狀，並將占
    用之公用通道等共有部分返還予全體區分所有權人？經查：
(一)按所謂當事人適格，係指具體訴訟可為當事人之資格，得受
    本案之判決而言。此種資格，稱為訴訟實施權或訴訟行為權
    。判斷當事人是否適格，應就該具體之訴訟，依當事人與特
    定訴訟標的之法律關係定之。一般而言，訴訟標的之主體通
    常為適格之當事人。雖非訴訟標的之主體，但就該訴訟標的
    之權利或法律關係有管理或處分權者，亦為適格之當事人。
    又在給付之訴，只須原告主張對被告有給付請求權者，其為
    原告之當事人適格即無欠缺，最高法院著有96年度台上字第
    1780號裁判意旨足資參照。次按共用部分、約定共用部分之
    修繕、管理、維護，由管理負責人或管理委員會為之，公寓
    大廈管理條例第10條第2前段定有明文。所謂管理，通常包
    含保管、使用及收益。是本件原告雖非系爭土地之所有權人
    ，惟其為系爭土地共用部分之管理權人，就系爭土地共用部
    分所生之私法上爭議，無論為保管、使用或收益，均有訴訟
    實施權，是原告於本件就系爭共用部分之土地請求拆除建物
    ，返還土地，依上說明，其當事人為適格，合亦先敘明。
(二)原告主張坐落臺中縣沙鹿鎮○○○段北勢坑小段346─2地號
    土地為原告公寓大廈區分所有權人共有，被告為原告公寓大
    廈之區分所有權人，其所有編號B102、B123套房(原門牌號
    碼為台中縣沙鹿鎮○○路紅竹巷128-2、128-23號建物)為其
    專有部分，被告擅自將兩套房面臨走廊通道之牆面打掉，使
    兩套房結合成一空間，占用部分走廊通道，並於門外設置階
    梯，占用原屬住戶共用部分之事實，業據原告提出臺中縣政
    府函、建築物變更用途概要、檢討項目簽證表、說明書、竣
    工圖、區分所有權人名冊、附圖、土地登記謄本及建物登記
    謄本為證，並經本院到場勘驗及囑託臺中縣清水地政事務所
    派員測量屬實，製有勘驗筆錄及有該所99年7月12日清地測
    字第0990009949號函及該函所檢附之鑑定圖在卷可按，並為
    兩造所不爭執，堪認為真實。
(三)次按所有人對於無權占有者，得請求返還之；各共有人對於
    第三人，得就共有物之全部為本於所有權之請求。但回復共
    有物之請求，僅得為共有人全體之利益為之，民法第767條
    、第821條分別定有明文。被告雖以前詞置辯。又雖被告原
    所有套房之間之走道外側設置社區該棟建物共用水塔、抽水
    機，再外側並以圍牆封住，無法供對外通行之事實，亦據本
    院至現場勘驗屬實，有上開勘驗筆錄在卷可考。原告將原走
    道以牆封住，占用走道空間，固未能認有礙逃生。然按各區
    分所有權人按其共有之應有部分比例，對建築物之共用部分
    及其基地有使用收益之權。但另有約定者從其約定。住戶對
    共用部分之使用應依其設置目的及通常使用方法為之。但另
    有約定者從其約定。前二項但書所約定事項，不得違反本條
    例、區域計畫法、都市計畫法及建築法令之規定；公寓大廈
    共用部分不得獨立使用供做專有部分。其為下列各款者，並
    不得為約定專用部分：二、連通數個專有部分之走廊或樓梯
    ，及其通往室外之通路或門廳；社區○○巷道、防火巷弄；
    住戶不得於私設通路、防火間隔、防火巷弄、開放空間、退
    縮空地、樓梯間、共同走廊、防空避難設備等處所堆置雜物
    、設置柵欄、門扇或營業使用，或違規設置廣告物或私設路
    障及停車位侵占巷道妨礙出入，公寓大廈管理條例第9條第1
    、2、3項、第7條第2款及第16條第2項前段亦分別定有明文
    。即知公寓大廈之共有走廊不得為約定專用部分，並不得妨
    礙其出入，公寓大廈共用部分之使用並應依其本來之用法，
    依其設置目的及通常使用之方法為之，且不能違反公寓大廈
    管理條例、區域計畫法、都市計畫法及建築法令之規定。被
    告既未經合法變更建物設計，擅自將兩套房之間之走廊通道
    ，以牆封住，占用走廊通道，及於共用部分設置階梯，占用
    該共用部分，已違背該土地通常使用方法，並有違上開公寓
    大廈管理條例第16條第2項前段之規定，並違同條例第9條第
    3項之禁止規定。被告就系爭土地上如附圖所示Ａ、Ｂ、Ｃ
    部分之占用即為無權占有。再原告就其他共用部分之使用是
    否失當，及如附圖Ｂ部分所示走廊通道，其他住戶是否會在
    此走動，及被告占用如附圖Ａ部分所示階梯得否劃設停車位
    ，均無礙被告占用上開如附圖所示Ａ、Ｂ、Ｃ部分之共用部
    分，乃為無權占有事實之認定。被告以該事由置辯，亦無理
    由。是知被告之抗辯均無理由。被告既無權占有原告所管理
    由全體區分所有權人共有之土地。原告本於民法第767條及
    第821條規定所有權之作用，訴請被告應將其無權占用土地
    上之地上物予以拆除，並將該土地返還，即有理由。從而，
    原告依民法第821條及第767條之規定，請求被告將坐落台中
    縣沙鹿鎮○○○段北勢坑小段346─2地號土地上如附圖所示
    編號Ａ部分，面積2平方公尺之階梯、Ｃ部分，面積0.2平方
    公尺之圍牆拆除，並將上開土地連同如附圖所示編號Ｂ部分
    ，面積7平方公尺之走道之土地，均返還予全體區分所有權
    人為有理由，應予准許。本件判決係就民事訴訟法第427條
    第1項訴訟適用簡易程序所為被告敗訴之判決，爰依職權宣
    告假執行。被告陳明願供擔保，聲請宣告免假執行，經核並
    無不合，爰酌定相當擔保之金額，准許之。原告陳明願供擔
    保，聲請宣告假執行，僅在促使法院發動職權，爰不就其聲
    請為准駁之裁定，附予敘明。
六、兩造其餘之主張、攻擊防禦方法及舉證，均對本判決之結果
    不生影響，爰不一一論述，亦附敘明。
七、民事訴訟費用負擔之依據：民事訴訟法第78條。
中    華    民    國    99    年    8     月    31    日
                  民事第二庭    法  官  陳秋月
正本係照原本作成。
如對本判決上訴，須於判決送達後20日內向本院提出上訴狀。如
委任律師提起上訴者，應一併繳納上訴審裁判費。
中    華    民    國    99    年    8     月    31    日
                                書記官  楊金池

司法院資訊處製作；財團法人民間司法改革基金會備份。
